ACORDAO-COMPLETO-2427014

ACÓRDÃO 237/2021 ATA 4/2021 - PLENÁRIO

VISTOS, relatados e discutidos estes autos que cuidam do Monitoramento do cumprimento da determinação contida no item 'b' do Acórdão 3027/2016-TCU-Plenário (Relator Ministro Raimundo Carreiro) , acerca da substituição de trabalhadores terceirizados de Furnas por empregados contratados por meio de concurso público. 
ACORDAM os Ministros do Tribunal de Contas da União, reunidos em Sessão Plenária, diante das razões expostas pelo Relator, em:
9.1. considerar cumprida a determinação do item 9.2 do Acórdão 576/2012-TCU-Plenário, Rel. Min. Raimundo Carreiro;
9.2. considerar cumprido o item 'b' do Acórdão 3027/2016-TCU-Plenário, Rel. Min. Raimundo Carreiro; 
9.3. encaminhar cópia deste acórdão a Furnas Centrais Elétricas S.A.; e
9.4. arquivar o presente processo, com fundamento no inciso V do art. 169 do RI/TCU.

Monitoramento do cumprimento de determinações acerca da substituição de pessoal terceirizado por empregados contratados mediante concurso público.

Furnas Centrais Elétricas S.A.

3. Interessados/Responsáveis: não há.

13.1. Ministros presentes: Ana Arraes (Presidente), Benjamin Zymler, Augusto Nardes, Aroldo Cedraz, Raimundo Carreiro (Relator) e Jorge Oliveira.
13.2. Ministros-Substitutos convocados: Augusto Sherman Cavalcanti, Marcos Bemquerer Costa e Weder de Oliveira.

RAIMUNDO CARREIRO

Adoto como Relatório, com ajustes de forma, a instrução de lavra de auditor da Secretaria de Controle Externo da Administração Indireta no Rio de Janeiro (peça 16) , a qual contou com endosso do corpo diretivo da Unidade (peças 17 e 18) :
"INTRODUÇÃO
	Cuidam os autos de Processo de Monitoramento, com o objetivo de dar cumprimento ao item 'b' do Acórdão 3027/2016-TCU-Plenário [Rel. Min. Raimundo Carreiro], prolatado nos autos do TC Processo 035.938/2015-3, lavrado nos seguintes termos: (peça 4, p.3) :
[...]
b) determinar à SecexEstataisRJ que autue, no exercício de 2018, processo de monitoramento para acompanhar o fiel cumprimento dos acordos judiciais pactuados no âmbito do MS STF 27.066;
2.	        O TC Processo 035.938/2015-3 foi autuado em cumprimento ao item 9.4 do Acórdão 576/2012-TCU-Plenário, Rel. Min. Raimundo Carreiro, lavrado nos seguintes termos: 
9.4. autorizar a 9ª Secex a autuar processo de monitoramento para acompanhar o cumprimento dos acordos judiciais pactuados no âmbito do MS STF 27.066, caso necessário.
3.	A expressão da essência da motivação para essa deliberação pode ser identificada no seguinte excerto do referido Acórdão:
	[...]
não será considerada de boa-fé por este Tribunal a terceirização de serviços que envolvam a contratação de profissionais existentes no Plano de Cargos e Salários do órgão/entidade por contrariar o art. 37, II, da Constituição Federal e, ainda, poder implicar futuros prejuízos ao Erário, decorrentes do possível acolhimento pela Justiça do Trabalho de pleitos dos terceirizados, garantindo-lhes o direito ao recebimento das mesmas verbas trabalhistas legais e normativas asseguradas àqueles contratados pelo tomador dos serviços, na esteira da Orientação Jurisprudencial n° 383 SDI-1 do TST (Peça 4, p.1) .
HISTÓRICO
4.           As deliberações exaradas no Acórdão 3027/2016-TCU-Plenário (Rel. Min. Raimundo Carreiro) foram formuladas nos seguintes termos:
[...] 
Considerando que, a determinação para que Furnas realizasse a substituição de trabalhadores terceirizados contratados para exercerem funções de seu quadro funcional, por empregados efetivos contratados por meio de concurso público, vem sendo reiterada ao longo dos anos em diversas decisões do TCU, como os Acórdãos nº 1.487/2003 (Relator: Ministro Benjamin Zymler) , nº 1.688/2003 (Relator: Ministro Benjamin Zymler) e nº 253/2005 (Relator: Ministro Walton Alencar Rodrigues) , todos do Plenário deste Tribunal.
Considerando que o prazo final determinado por este Tribunal para as referidas substituições encerrava-se em 31/12/2009 (item 9.1.2 do Acórdão 1557/2005-TCU-Plenário) , a unidade técnica promoveu a audiência de diversos responsáveis, ante o flagrante desrespeito à determinação deste Tribunal.
Considerando que por meio do Acórdão 2.672/2010, alterado pelo Acórdão 435/2011-TCU-Plenário e de minha relatoria, julgaram-se as razões de justificativa apresentadas, culminando na determinação de multa a diversos responsáveis e na determinação à então 9ª Secex para que constituísse processo apartado para dar continuidade ao monitoramento.
Considerando que, mesmo com o entendimento de que Furnas descumpriu as determinações do TCU, o voto condutor do Acórdão 2672/2010-TCU-Plenário considerou a existência do Termo de Conciliação Judicial celebrado com o Ministério Público do Trabalho e homologado pelo Tribunal Regional do Trabalho da 10º Região, em 27/8/2008, no qual há o compromisso de Furnas em substituir trabalhadores contratados e/ou terceirizados por empregados previamente aprovados em concurso público, no período de 2009 a 2013, nos seguintes termos:
"1. Até dezembro de 2009: substituição de 20% dos terceirizados, com contratação de no mínimo 30% de novos empregados previamente aprovados em concurso público; 
2. Até dezembro de 2010: substituição de 15% dos terceirizados, com contratação de no mínimo 30% de novos empregados previamente aprovados em concurso público; 
3. Até dezembro de 2011: substituição de 15% dos terceirizados por novos empregados previamente aprovados em concurso público; 
4. Até dezembro de 2012: substituição de 25% dos terceirizados por novos empregados previamente aprovados em concurso público; 
5. Até dezembro de 2013: substituição de 25% dos terceirizados por novos empregados previamente aprovados em concurso público".
Considerando que, do cronograma de desligamento, havia no termo acordado a proibição de novas contratações sem concurso público e outras obrigações à Furnas, tal como dar suporte aos contratados que eram desligados, oferecendo cursos de requalificação profissional por meio de repasses ao Serviço Nacional de Aprendizagem na Indústria (SENAI) .
 Considerando que, à vista das informações encaminhadas, verifica-se, no presente monitoramento, que Furnas vêm adotando medidas com vistas a promover a substituição paulatina de seus terceirizados de acordo com os acordos judiciais celebrados no âmbito do Mandado de Segurança STF 27.066. 
Considerando, no entanto, que a redução do número de terceirizados não tem seguido o ritmo previsto nos acordos. Segundo o cronograma, no início do exercício de 2016 deveria haver 75% do total de terceirizados (1.305) , ou seja, cerca de 978 empregados, sendo que existem 1.178.
Considerando que, nesse passo, é apropriado dar continuidade ao acompanhamento do quadro de involução de terceirizados de Furnas nos relatórios de gestão anuais da referida entidade.
 Os Ministros do Tribunal de Contas da União, reunidos em Sessão Plenária, com fundamento nos arts. 143, inciso III, 15, 105 e 243, do Regimento Interno/TCU, ACORDAM em: 
a) considerar parcialmente atendido por Furnas o cumprimento do item 9.4 do Acórdão 576/2012-TCU-Plenário; 
b) determinar à SecexEstataisRJ que autue, no exercício de 2018, processo de monitoramento para acompanhar o fiel cumprimento dos acordos judiciais pactuados no âmbito do MS STF 27.066; 
c)  apensar o presente processo ao TC Processo 032.732/2011-2, nos termos do art. 42 da Resolução-TCU 191/2006. (grifou-se) 
5.	Em que pese a determinação contida no item "b" da decisão acima transcrita, em 8 de novembro de 2016, em sede de Mandado de Segurança impetrado contra ato do TCU nos processos Processo 022.849/2006-0 e Processo 010.987/2004-8, o Ministro Luiz Fux, do STF, decidiu suspender liminarmente "a execução do acordo entabulado, inclusive quanto ao desligamento dos trabalhadores, até a designação de nova audiência de conciliação" (peça 3) .
6.	Em 26 de setembro de 2019, o Ministro Luiz Fux exarou nova decisão, nos seguintes termos (peça 6) :
A partir de audiência realizada sob minha condução em 18 de setembro de 2019, Furnas Centrais Elétricas S.A. e a Federação Nacional dos Urbanitários noticiam, na Petição conjunta nº 59.309/2019, terem alcançado consenso quanto à retomada do acordo anteriormente suspenso, procedidas as devidas adaptações relativamente à indenização dos trabalhadores quanto às cláusulas não executadas.
Ante o exposto, REVOGO a suspensão determinada em decisão de 8 de novembro de 2016, para que o acordo homologado retome seus efeitos e sua executoriedade, com as adaptações e acréscimos informados pelas partes.
7.	         Por meio do Memorando n. 366/2019 - Conjur, de 1 de outubro de 2019, a SecexEstataisRJ foi comunicada sobre a nova decisão do STF. Como consequência desta nova decisão, logo em seguida, em 3 de outubro de 2019, foi autuado o presente monitoramento.
8.	As substituições e alterações de elementos do acordo homologado entre Furnas e a Federação Nacional dos Urbanitários provavelmente alterariam as condições estabelecidas anteriormente. Entretanto, essa nova versão do acordo não foi trazida perante o TCU, para que se possa efetivar o monitoramento determinado pelo Acórdão 3027/2016-TCU-Plenário, Rel. Min. Raimundo Carreiro.
9.	Deve ser dito que esse novo acordo não invalida o decisum da Corte de Contas. De tal sorte, subsiste a obrigação de Furnas em prestar contas do cumprimento deste acordo, no âmbito destes autos.
10.	Diante do exposto, foi proposta a formulação de diligência a Furnas Centrais Elétricas S.A., com fulcro no art. 157 c/c art. 187 do Regimento Interno do TCU e art. 1º, inciso I da Portaria- MIN-RC nº 1, de 2 de abril de 2007.
EXAME TÉCNICO
Item 9.2 do Acórdão 576/2012-TCU-Plenário (Rel. Min. Raimundo Carreiro) : "determinar a Furnas Centrais Elétricas S.A. que informe nos relatórios de gestão de suas contas anuais, em seção específica, já a partir do exercício de 2012 até 2018, sobre as medidas adotadas visando ao cumprimento dos acordos judiciais pactuados no âmbito do MS STF 27.066, em especial, quanto ao cronograma de substituição de terceirizados". 
11.	 No Relatório de Gestão referente ao exercício de 2018, a UJ apresentou a seguinte
informação (peça 7, p. 109) :
Em fevereiro de 2012, Furnas firmou os acordos para Desmobilização dos Terceirizados com a Federação Nacional dos Urbanitários e o Ministério Público do Trabalho, com aprovação do Tribunal de Contas da União (TCU) e homologação pelo Supremo Tribunal Federal (STF) , nos autos do Mandado de Segurança 27.066.
Os acordos preveem o desligamento paulatino dos terceirizados, no período entre 2014 e 2018, e a convocação de candidatos aprovados no concurso público realizado em 2009, conforme cronograma a seguir:
	Ano
	2013
	2014
	2015
	2016
	2017
	2018
	TOTAL

	Desligamentos
	0
	130
	196
	196
	391
	392
	1.305

	Convocações
	110
	110
	110
	110
	110
	0
	550

Consta, ainda, do acordo o ingresso, no quadro próprio de Furnas, de aproximadamente 234 terceirizados com início de lotação anterior a 21.12.1993, com base nos termos do Enunciado 331, do Tribunal Superior do Trabalho (TST) .
De fevereiro de 2012 a dezembro de 2018, foram desligados 377 terceirizados, tanto por meio de acordo individual como por motivos diversos (aproximadamente 29% do total inicial de 1.305) . Da mesma forma, iniciaram-se as convocações, tendo já sido convocados 835 concursados, sendo que 371 foram admitidos. O acompanhamento dos desligamentos e convocações efetivamente realizados pode ser verificado no quadro a seguir:
		Não efetivos anteriores a dez/93 a serem efetivados
	Não efetivos após dez/93 a serem substituídos
	Concursados de 2009

	Ano
	Planejado
	Realizado
	Planejado
	Realizado
	Admissões Planejadas
	Convocações        Realizadas
	Admissões       Realizadas

	2012
				40
	-
	238
	135

	2013
			-
	139
	110
	29
	13

	2014
			130
	12
	110
	19
	8

	2015
			196
	142
	110
	277
	103

	2016
		93
	196
	27
	110
	272
	112

	2017
			391
	7
	110
	-
	-

	2018
			391
	10
	-
	-
	-

	Total
	234
	93
	1.305
	377
	550
	835
	371

12.	Verifica-se que, em 2017 e 2018, apenas 17 terceirizados foram desligados, muito abaixo da meta acordada de 391 em cada um daqueles exercícios. O pequeno número de desligamentos, como já frisado, é decorrência da suspensão do acordo em face da decisão do Ministro Luiz Fux.
13.	Diante de todo esse quadro, ao final de 2018, havia sido cumprido apenas 28,89% das  substituições previstas nos acordos.
14.	A divulgação dessas, bem como de outras informações, referentes à desmobilização de terceirizados, no Relatório de Gestão do exercício de 2018, permitem constatar que Furnas cumpriu a determinação constante do item 9.2 do Acórdão 576/2012-TCU-Plenário.
Item "b" do Acórdão 3027/2016-TCU-Plenário (Rel. Min. Raimundo Carreiro) : "determinar à SecexEstataisRJ que autue, no exercício de 2018, processo de monitoramento para acompanhar o fiel cumprimento dos acordos judiciais pactuados no âmbito do MS STF 27.066";
15.             Conforme mencionado no item 10 da presente instrução, por meio do Ofício 0009/2020 - TCU/SecexEstataisRJ (Peça 11) , esta Secretaria diligenciou a Furnas com as seguintes cinco solicitações:
cópia do novo acordo celebrado entre Furnas Centrais Elétricas S.A. e a Federação Nacional dos Urbanitários, nos autos do MS STF 27.066, que motivou a revogação da suspensão determinada em decisão de 8 de novembro de 2016, com todos os documentos que lhe dão suporte;
informar, detalhar e esclarecer quais foram as "adaptações e acréscimos" ao acordo, informados pelas partes ao Relator daquele feito;
informar, detalhar e esclarecer a que se refere a expressão "procedidas as devidas adaptações relativamente à indenização dos trabalhadores quanto às cláusulas não executadas", referida na decisão do Relator;
informar qual o atual planejamento estabelecido para o cumprimento integral do acordo, acompanhado de cópia do cronograma atualizado previsto para os desligamentos ainda restantes;
informar se há previsão de realização de novos concursos públicos para admissão de empregados públicos no quadro de pessoal de Furnas, informando o quantitativo previsto.
16.	         Em atenção a essa diligência, Furnas enviou o ofício DP.E.037.2020, de 5/3/2020 (peça 12) , respondendo a cada um dos cinco itens. O seguinte trecho do referido ofício proporciona uma visão mais geral quanto às adaptações aos acordos e seus contextos (peça 12, p.2, parágrafo 1.1.5.) :
		[...]
O que houve na verdade, foi a substituição das obrigações de fazer (contratação de cursos e planos de saúde) , por indenização equivalente, sob pena de ter de manter os contratos até que todos os colaboradores, incluindo aqueles que foram desligados sem essas parcelas, concluíssem os treinamentos ou utilizassem os planos de saúde, o que seria infinitamente mais dispendioso. O custo dessa manutenção somaria R$ 300 milhões por ano. Por essa singela razão, o acordo foi excelente para a companhia, que antecipou o término dos contratos em 02 (dois) meses, encerrando-os em 31/12/2019, mitigando o efeito financeiro dos mesmos para o ano de 2020 e, quiçá, para os anos seguintes.
17.			Para efeitos de comparação com o formato final do acordo, o ofício esclarece, em seu item 1.1. (peça 12, p.1) , a que Furnas ter-se-ia obrigado em 2016:
substituição paulatina da mão de obra terceirizada entre os anos de 2014 e 2018;
convocar 550 concursados entre os anos 2013 e 2017;
efetivação dos contratados admitidos até 21/12/1993, nas suas funções;
indenização de 72% (setenta e dois por cento) a título de isonomia de tratamento com empregados de Furnas;
dispensa sem justa causa;
manutenção de plano de saúde pelo prazo de 5 anos (2014 a 2018) ;
cursos de capacitação;
garantia de emprego para os representantes legais da ACEP.
18.		   O ofício informa ainda que tal acordo foi resolvido em perdas e danos, nos seguintes termos:
indenização dos cursos de capacitação a todos os trabalhadores contratados (já 
         desligados e a desligar) ;
indenização do plano de saúde a todos os trabalhadores contratados (já desligados e a desligar) ;
indenização correspondente à dispensa sem justa causa dos trabalhadores   contratados nos termos já previstos no acordo;
indenização a título de isonomia salarial de 72% do montante apurado pela empresa àqueles com contrato de trabalho vigente;
contratação dos terceirizados com início de lotação em Furnas anterior a 21 de dezembro de 1993, quando existirem evidências de manutenção de vínculo em Furnas comprováveis por todos os meios de prova admitidos em direito. As aludidas comprovações serão acompanhadas pela Associação dos Contratados e Ex-contratados de Furnas - ACEP.
19.		Anexas ao ofício, Furnas acostou aos autos as seguintes evidências documentais: 
a) referentes ao acordo: cópia da Ata da Audiência do Supremo Tribunal Federal de 18/9/2019 (peça 12, p.10-11) ; cópia do documento com os Termos do Acordo, em seu novo formato (indenizatório) protocolado no STF em 26/09/2019 e subscrito pelas partes Furnas Centrais Elétricas S.A. e Federação Nacional dos Urbanitários (peça 12, p.7-9) , cópia da Ata de Audiência de homologação pelo Tribunal Regional do Trabalho da 1ª Região, do Termo de Acordo celebrado em 06/11/2019; e 
b) referentes à execução do acordo: cópia da Guia para Depósito Judicial Trabalhista de 11/11/2019 no valor de R$ 321. 224.726,00 (peça 12, p.14) ; cópia do pedido de Juntada aos Autos da Guia de Depósito (peça 12, p.13) .
20.		Os quatro parágrafos anteriores respondem às questões a) , b) e c) solicitadas pelo ofício de diligência. Quanto a seu item d) , que questiona sobre o plano estabelecido para o cumprimento integral do acordo e o cronograma para os desligamentos restantes, o ofício informa que "o Acordo já foi integralmente cumprido, nos termos homologados pelo STF". 
21.		Quanto ao item e) , último da diligência, questiona sobre a existência de previsão para concursos públicos para admissão de empregados públicos para o quadro de pessoal de Furnas. A resposta é não, considerando a necessidade de ajuste do quadro de colaboradores ao limite da Portaria nº 2.850 de 27 de março de 2019 do Ministério da Economia, que estabeleceu em 2.723 o quantitativo máximo para o quadro permanente de Furnas (peça 12, p.43-44) .
22.		Transcreve-se, a seguir, informações constantes do Relatório de Administração de Furnas para o exercício de 2019 (peça 15, p. 6) :
	GESTÃO DE PESSOAS	
A política de gestão de pessoas atua como agente do fortalecimento organizacional, contribuindo para a competitividade, rentabilidade e sustentabilidade do negócio. Com o objetivo de aumentar a satisfação e melhorar a qualidade de vida dos colaboradores, a gestão de pessoas está direcionada a soluções que proporcionem condições adequadas ao desenvolvimento, valorização e retenção de seu quadro de pessoal.
Quadro de Pessoal
	Empregados Efetivos
	2019
	2018

	Entradas
	111
	15

	Saídas
	316
	166

	Total
	2.832
	3.037

	Não Efetivos - Mão de Obra Direta
		
	Quantidade
	-
	1.046

	Variação
	 (1.046) 
	 (17) 

	Estagiários
		
	Quantidade
	191
	301

	Deficientes (IBAP) 
		
	Quantidade
	192  (2) 
	196  (1) 

 (1) Refere-se à soma de 25 empregados efetivos e 171 profissionais vinculados ao contrato firmado com o IBAP
 (2) Refere-se à soma de 23 empregados efetivos e 169 profissionais vinculados ao contrato firmado com o IBAP
A redução do quadro de pessoal efetivo é explicada pela implantação do Plano de Demissão Consensual (PDC) que acarretou o desligamento de 276 empregados. Para apoiar esse momento de transição houve um programa específico de preparação para a aposentadoria.
No âmbito de acordo entre a Companhia, o Ministério Público do Trabalho (MPT) e a Federação Nacional dos Urbanitários (FNU) , a companhia desligou 1.043 empregados terceirizados.
Para garantir a manutenção da excelência do trabalho, a Empresa dispôs das seguintes ferramentas: Programa do Repasse do Conhecimento, que busca garantir a manutenção do capital intelectual e a qualidade da operação; e o Banco de Talentos e Oportunidades que possibilita a implementação de um plano de sucessão adequado, com processos e critérios alinhados ao Regulamento de Gestão de Pessoas das Empresas Eletrobras para que a sucessão ocorra de forma planejada. (grifou-se) 
23.	 Como se observa, este Relatório de Administração, de 2019, divulga que Furnas desligou em 2019 um total de 1.043 empregados terceirizados (não efetivos - mão de obra direta) contra 17 em 2018, o que representa que o acordo foi integralmente executado em relação aos desligamentos dos terceirizados irregularmente mantidos na empresa.
CONCLUSÃO
Item 9.2 do Acórdão 576/2012-TCU-Plenário [Rel. Min. Raimundo Carreiro] - Informe no Relatório de Gestão
24.	Conforme se constatou pelo exame do Relatório de Gestão de Furnas referente ao exercício de 2018, entre outras, em sua página 109 (peça 7) , a determinação exarada no item 9.2 do Acórdão 576/2012-TCU-Plenário, referente à informação sobre substituição de terceirizados, foi cumprida.		
Item 9.4 do Acórdão 3027/2016-TCU-Plenário [Rel. Min. Raimundo Carreiro] - Acompanhamento do Cumprimento do Acordo
25.	Quanto à execução do acordo, cuja suspensão foi revogada pelo Supremo Tribunal Federal em função da estratégia indenizatória adotada, foram identificados os seguintes elementos que comprovam o seu cumprimento: a) Relatório de Administração de Furnas (peça 15, p.6) , noticiando o desligamento, em 2019, de 1043 empregados terceirizados; b) cópia do documento com os Termos do Acordo, em seu novo formato (indenizatório) , protocolado no STF em 26/09/2019 e subscrito pelas partes Furnas Centrais Elétricas S.A. e Federação Nacional dos Urbanitários (peça 12, p.7-9) ; c) cópia da Ata de Audiência de homologação pelo Tribunal Regional do Trabalho da 1ª Região, do Termo de Acordo celebrado em 06/11/2019 (peça 12, p. 5-6) .
PROPOSTA DE ENCAMINHAMENTO
26.	Diante do exposto, submetemos os autos à consideração superior, propondo ao Tribunal que adote a seguinte proposta de encaminhamento: 
a) considerar cumprida a determinação do item 9.2 do Acórdão 576/2012-TCU-Plenário, Rel. Min. Raimundo Carreiro;
b) considerar cumpridos os acordos judiciais pactuados no âmbito do MS STF 27.066, entre Furnas Centrais Elétricas S.A e a Federação Nacional dos Urbanitários, como resultado do monitoramento determinado à SecexEstataisRJ pelo item "b" do Acórdão 3027/2016-TCU-Plenário;
c) encaminhar a Furnas a decisão que vier a ser adotada nestes autos;
d) arquivar o presente processo, com fundamento no inciso V do art. 169 do RI/TCU."
É o Relatório.

não há

Não atuou.

CUMPRIMENTO DE DETERMINAÇÕES ACERCA DA SUBSTITUIÇÃO DE PESSOAL TERCEIRIZADO POR EMPREGADOS CONTRATADOS MEDIANTE CONCURSO PÚBLICO. ARQUIVAMENTO.

MONITORAMENTO (MON)

Secretaria de Fiscalização de Infraestrutura de Energia Elétrica (SeinfraEle).

Trago à apreciação da Corte o monitoramento do Acórdão 3027/2016-TCU-Plenário, de minha relatoria, que tratou de deliberações acerca da necessidade de substituição de trabalhadores terceirizados por empregados contratados por meio de concurso público, na sociedade de economia mista Furnas Centrais Elétricas S.A., controlada pela Eletrobrás - Centrais Elétricas Brasileiras S.A.
Destaco que o Tribunal de Contas da União vem, ao longo dos últimos vinte anos, acompanhando a regularização do quadro de pessoal de Furnas, conforme excerto da Decisão 1.465/2002-Plenário, de relatoria do Ministro Ubiratan de Aguiar:
8.1. determinar a Furnas Centrais Elétricas S.A que:
a) adote as devidas providências no sentido de fazer cessar a utilização de mão-de-obra terceirizada para os cargos inerentes às categorias funcionais abrangidas pelo Plano de Cargos da empresa, tendo em vista a inobservância do disposto no art. 37, inciso II, da Constituição Federal;
 (...) 
c) realize a substituição, quando do término da vigência dos citados contratos, dos funcionários contratados por empresa terceirizada para os cargos inerentes às categorias abrangidas pelo Plano de Cargos por empregados de seu quadro de pessoal, aprovados em concurso público, de forma a manter ininterruptas as atividades da empresa; (Redação posteriormente alterada em sede de Recurso de Reexame no Acórdão 1487/2003-TCU-Plenário, Relator Min. Benjamin Zymler: c) quando do término da vigência dos citados contratos, promova a substituição paulatina dos funcionários contratados por empresa terceirizada, no período de 7.6.1990 a 4.10.2002, para os cargos inerentes às categorias abrangidas pelo Plano de Cargos por empregados de seu quadro de pessoal, aprovados em concurso público, de forma a manter ininterruptas as atividades da empresa;) 
No Acórdão 2762/2010-TCU-Plenário, do qual fui relator, o TCU constatou a morosidade da entidade em proceder à substituição da mão de obra, em desacordo com as determinações pretéritas dessa Corte de Contas, o que ensejou a aplicação de multas aos gestores. Não obstante, foi verificado, na ocasião, a existência de Termo de Conciliação Judicial celebrado por Furnas com o Ministério Público do Trabalho e homologado pelo Tribunal Regional do Trabalho da 10ª Região. No Termo havia o compromisso da empresa em substituir paulatinamente os trabalhadores contratados a título precário e/ou terceirizados por empregados aprovados em concurso público, além de outros encargos, como o oferecimento de cursos de capacitação aos colaboradores dispensados.
Buscando assegurar a máxima transparência e publicidade durante esse processo de transição, o Pleno determinou a Furnas, no item 9.2 do Acórdão 576/2012-TCU-Plenário, também sob a minha relatoria, que passasse a informar nos relatórios de gestão anuais, em seção específica, as medidas adotadas visando ao cumprimento dos acordos judiciais, em especial quanto ao cronograma de substituição de terceirizados
Contudo, no bojo do Mandado de Segurança 27.066 em trâmite no STF, o Ministro Luiz Fux suspendeu liminarmente, em 8/11/2016, a execução do acordo entabulado, inclusive quanto ao desligamento dos trabalhadores. A suspensão durou até 26/9/2019 quando, após obtenção de consenso entre Furnas Centrais Elétricas e a Federação Nacional dos Urbanitários sobre a indenização dos trabalhadores, o STF revogou a suspensão da avença. Após tomar ciência da retomada da executoriedade do Termo de Conciliação, a SecexEstatais iniciou o presente monitoramento.
Com base no Relatório de Gestão de Furnas relativo ao exercício de 2018 e em respostas a diligências promovidas pela Unidade Técnica, pode-se constatar a evolução do quadro de recursos humanos da entidade. Enquanto o ritmo de desligamento de pessoal terceirizado permaneceu baixo até 2018, verificou-se que em 2019 houve o desligamento dos 1.043 trabalhadores remanescentes que se encontravam em situação irregular, o que demonstra o acatamento, ainda que após quase duas décadas, das deliberações dessa Casa.
Cabe aqui também ressaltar outras iniciativas dignas de nota da atual gestão de Furnas, como a divulgação detalhada da situação de pessoal no Relatório de Gestão, o que demonstra transparência no trato dessa importante questão e a instituição de Plano de Demissão Consensual para o quadro efetivo, visando adequar a força de trabalho à situação de contingência financeira, com o devido cuidado com a manutenção de conhecimentos críticos para a empresa.
Ante o exposto, acolho, com ajustes de forma, a proposta de encaminhamento formulada pela unidade técnica e VOTO no sentido de que o Tribunal adote a deliberação que ora submeto ao Colegiado.
 
TCU, Sala das Sessões Ministro Luciano Brandão Alves de Souza, em 10 de fevereiro de 2021.
RAIMUNDO CARREIRO 
Relator